臺灣士林地方法院交通事件裁定　　　 94 年度交聲字第179號
原處分機關　臺北市交通事件裁決所
異　議　人
即受處分人　甲○○
上列異議人即受處分人因違反道路交通管理處罰條例案件，對於
臺北市交通事件裁決所93年2 月13日所為之處分（原處分案號：
北市裁三字第裁00-000000000號），聲明異議，本院裁定如下：
    主  文
原處分撤銷。
甲○○不依限期參加定期檢驗逾六個月以上，處罰鍰新臺幣壹仟
肆佰元，並註銷甲○○領用之H6-4781號自用小客車牌照。
    理  由
一、按處理違反道路交通管理事件，有關文書送達之程序，依行
    政程序法之規定，違反道路交通管理事件統一裁罰基準及處
    理細則（交通部會同內政部依道路交通管理處罰條例第92條
    第3 項授權訂定之行政規則）第5 條定有明文。又送達，如
    經當事人或代理人指定送達代收人，向行政機關陳明者，應
    向該代收人為送達，行政程序法第83條第1 項定有明文。查
    本件原處分機關所為北市裁三字第裁00-000000000號裁決書
    ，於93年2 月27日送達於異議人當時之戶籍地址臺北市○○
    區○○路68巷6 弄13號，由李錫惠簽收之事實，雖有中華民
    國郵政掛號郵件收件回執影本1 份附卷可稽，並為異議人所
    不否認，可認定為真實。惟異議人於85年10月11日於公路總
    局臺中區監理所登檢領用H6-4781 號自用小客車牌照，登記
    地址原為臺北市○○區○○街49號8 樓，嗣於89年9 月25日
    申請增設通信地址為臺北縣汐止市○○街98巷20號4 樓，此
    有臺北市監理處94年4 月12日北市監三字第09461001500 號
    函1 份暨所附汽車車籍查詢單2 張及公路監理業務通信地址
    申請書各1 份附卷可證。而依前開公路監理業務通信地址申
    請書之記載，異議人於申請時，係使用公路監理單位所印製
    之申請書，表明依通信地址寄發予異議人之函件，保證該址
    之代收單位或人員不會以無法送達之理由拒收或提出異議…
    爾後由監理機關郵寄之相關通知書、繳費通知單及裁決書等
    ，同意郵寄至通信地址等語，據此其通信地址之申請，原意
    應係就通知書、繳費通知單及裁決書之相關事宜指定送達代
    收處所並指定以居住該處所之人員為送達代收人無訛，依照
    前開行政程序法第83條第1 項之規定，公路主管機關所設置
    之裁決單位，就裁決書之送達，應向前開通信地址為之。故
    本件北市裁三字第裁00-000000000號裁決書，雖送達於異議
    人之戶籍地，並由李錫惠代為簽收，仍難認為已經於93年2
    月27日合法送達。又按受處分人，不服違反道路交通管理處
    罰條例第8 條主管機關所為之處罰，得於接到裁決書之翌日
    起20日內，向管轄地方法院聲明異議，道路交通管理處罰條
    例第87條第1 項定有明文。惟裁決書如未經合法送達，受處
    分人因其他原因而知有裁決內容者，非不得於裁決書送達前
    先為聲明異議。本件異議人於94年1 月1 日遭警舉發使用註
    銷之牌照，嗣於94年1 月3 日查知有前開裁決書之內容，隨
    即於94年1 月5 日具狀為不服之表示，主張前開裁決處分未
    依通信地址為合法送達，此有陳述書1 份附卷可證，應足認
    其已知有前開北市裁三字第裁00-000000000號裁決書內容而
    不服聲明異議，其於前開裁決處分合法送達前聲明異議，尚
    非法所不許。而原處分機關於94年1 月3 日異議人查詢裁決
    內容時，並未補發裁決書，此有臺北市交通事件裁決所94年
    5 月6 日北市裁四字第09434873200 號函附卷可證，依照前
    開說明，受處分人於94年1 月5 日裁決處分合法送達前具狀
    聲明異議，尚無逾20日法定異議期間之問題，合先敘明。
二、按汽車不依限期參加定期檢驗或臨時檢驗者，處汽車所有人
    新台幣900 元以上1,800 元以下罰鍰；逾期1 個月以上者並
    吊扣其牌照，至檢驗合格後發還，逾期6 個月以上者，註銷
    其牌照，道路交通管理處罰條例第17條第1 項定有明文。而
    前開行為，由公路主管機關設置交通裁決單位依舉發辦理處
    罰，此見同法第8 條規定即明。又前開行為之處罰，應依違
    反道路交通管理事件統一裁罰基準及處理細則第11條第1 項
    之規定（即交通部會同內政部依道路交通管理處罰條例第92
    條第3 項授權所訂定之行政規則）填製舉發違反道路交通管
    理事件通知單，俾行為人於接獲違反道路交通管理事件通知
    單後，得於15日內不經裁決，逕依道路交通管理處罰條例第
    92條第3 項之罰鍰基準規定向指定之處所繳納結案；或不服
    舉發事實，於15日內，向處罰機關陳述意見。換言之，公路
    主管機關依法設置之裁決單位，就前開違反道路交通管理處
    罰條例行為，對行為人作成罰鍰或吊扣牌照之處分前，應先
    填製舉發違反道路交通管理事件通知單為舉發並為送達，以
    利行為人自動繳納罰鍰及繳送牌照及行照或聲明不服，此乃
    裁決單位依法必須遵守之正當法律程序。倘裁決單位未經合
    法舉發並通知行為人逕為裁決，即與前述法定正當法律程序
    有違，其據以作成之行政處分具有重大明顯之瑕疵，依行政
    程序法第111 條第7 款規定應屬無效。
三、本件異議人於91年2 月4 日因不依限期於90年10月11日參加
    定期檢驗，經臺北市監理處製作違反道路交通管理事件通知
    單（舉發單號：北市監一字第212101729 號）為舉發。惟異
    議人已於89年9 月25日申請增設通信地址，舉發機關卻未將
    前開舉發違反道路交通管理事件通知單送達異議人所增設之
    通信地址，反郵寄至異議人之原戶籍地即臺北市○○區○○
    街49號8 樓，並於因異議人遷移不明遭退回後，即為公示送
    達，此有臺北市監理處94年5 月4 日北市監一字第09461327
    100 號函及所附通知單影本及中華民國郵政掛號郵件收件回
    執影本各1 份附卷可證。按應受送達之處所不明，或於有治
    外法權人之住居所或事務所為送達而無效，或於外國或境外
    為送達，不能依行政程序法第86條之規定辦理或預知雖依該
    規定辦理而無效者，行政機關始有依職權為公示送達之餘地
    ，此見行政程序法第78條規定即明。異議人既已增設通信地
    址，原舉發通知單之送達未依增設之通信地址為之，逕於郵
    寄異議人之原戶籍地址遭退後，即辦理公示送達，依照前開
    說明，前開公示送達即與行政程序法第78條所定要件不合，
    難生合法送達之效力。是本件原處分，原舉發通知單未經合
    法送達異議人，原處分據以裁罰，其行政程序有重大明顯之
    瑕疵，而屬無效之行政處分。
四、原處分雖因程序有重大之瑕疵，且該處分未依異議人所申請
    增設之通信地址為送達，難謂已合法送達，而屬無效之行政
    處分。但該處分為不利益之行政處分，原處分機關並據該處
    分，進而對於異議人再為不利益之裁罰，此有臺北市交通事
    件裁決所北市裁三字第裁22-ACV542555號裁決書1 份附卷可
    證，是該無效行政處分之存在，已影響於異議人之權益。惟
    依道路交通管理處罰條例第89條授權所訂之道路交通案件處
    理辦法，卻未就類此裁決處分無效之情形，建立確認訴訟之
    制度，致本院無從為確認原有處分無效之諭知，是原處分雖
    屬無效，仍有撤銷之實益。又查異議人於90年10月11日應按
    期參加定期檢驗，故臺北市監理處於91年2 月4 日製單舉發
    ，此有臺北市○○○○○道路交通管理事件通知單影本1 份
    （舉發單號：北市監一字第212101729 號）附卷可證。異議
    人具狀聲明異議時，就其逾6 個月以上，未按期參加定期檢
    驗，亦不為爭執，此部分事實應可以認定。而異議人既已就
    前開裁決具狀聲明異議並陳述意見，且本院亦曾傳喚其到庭
    說明，其就臺北市監理處前開舉發，應已知之甚詳。其逕行
    接受裁罰或聲明不服陳述意見之程序利益，應已獲得適當之
    保障。本院自得就異議人前開違反道路交通管理處罰條例之
    行為，另依道路交通管理處罰條例第17條第1 項之規定，諭
    知如主文第2 項所示之處罰。
五、據上論斷，應依道路交通案件處理辦法第20條前段，違反道
    路交通管理事件統一裁罰基準及處理細則第43條，裁定如主
    文。
中　　華　　民　　國　　94　　年　　5 　　月　　20　　日
　　　　　　　　　交通法庭法　官　 周群翔
以上正本證明與原本無異。
如不服本裁定（94年交聲字179 號）應於送達後5 日內向本院提
出抗告狀。
                          書記官  劉育君
中　　華　　民　　國　　94　　年　　5 　　月　　23　　日
